【裁判字號】    99,抗,411
【裁判日期】    991029
【裁判案由】    聲明異議
【裁判全文】
臺灣高等法院臺中分院民事裁定  99年度抗字第411號
抗  告  人  乙○○
送達代收人  吳中和律師
相  對  人  甲○○
抗告人因與相對人甲○○間返還借款強制執行事件聲明異議，對
於中華民國99年8月27日臺灣臺中地方法院99年度執事聲字第107
號所為裁定提起抗告，本院裁定如下：
    主  文
抗告駁回。
抗告程序費用由抗告人負擔。
    理  由
一、抗告人於原法院聲明異議略以：
（一）本件相對人執原法院98年度司促字第54429號支付命令（
      下稱系爭支付命令）為執行名義，聲請對抗告人之不動產
      為強制執行，業經原法院以99年度司執字第23862號返還
      借款強制執行事件受理在案。惟系爭支付命令雖有2份送
      達通知書，送達人卻僅將其中1份黏貼於抗告人住居所、
      營業所或其就業處所門首，並未將另1份置於該送達處所
      信箱或其他位置，以為送達，此有送達證書中，送達方法
      欄上「一份黏貼於應受送達人住居所、營業所或其就業處
      所門首」處記有ˇ號，而「另一份置於該送達處所信箱或
      其他適當位置」處係空白未有ˇ號可證。送達人依民事訴
      訟法第138條規定為寄存送達時，既未將1份送達通知書置
      於抗告人處所信箱或其他適當位置，使抗告人知悉寄存事
      實，前往領取，送達即不能謂為合法，系爭支付命令尚未
      確定。相對人以尚未確定之執行名義為本件強制執行，原
      法院逕予准許，自有未當。
（二）抗告人因上情，依強制執行法第12條規定聲明異議，詎司
      法事務官就系爭支付命令是否合法送達，未依送達證書所
      載送達方法決之，反憑中華郵政股份有限公司臺中郵局（
      下稱臺中郵局）之制式回函，認系爭支付命令已合法送達
      ，裁定駁回抗告人之聲明異議，適有法規顯有不當。關於
      送達方法是否合於法定方式，應專以送達證書所載之送達
      方式證之，有民事訴訟法第141條第1項第5款規定及最高
      法院81年台抗字第114號、88年台抗字第324號、94年台抗
      字第488號裁定意旨可參。抗告人主張送達人未將1份通知
      書放置於信箱或其他適當位置，與送達證書相符，司法事
      務官駁回抗告人聲明異議之裁定卻反於送達證書之記載，
      亦有裁定理由與卷附證據不符之違法。又通知書「已置」
      於抗告人送達處所信箱或其他適當位置之積極事實，應由
      送達人負舉證責任，非由抗告人就「未置」之消極事實舉
      證，司法事務官謂抗告人未提出確切事證相佐，駁回抗告
      人之聲明異議，即違舉證責任分配原則。
（三）查抗告人「臺中縣大里市○○路767巷3號」之住址係屬17
      戶封閉性之集合式社區住宅，社區住戶信箱統一設於社區
      大門旁，惟信箱各自獨立且由中庭內加鎖，非有鑰匙無法
      開啟。抗告人每天上下班，出入社區大門，經過信箱時，
      皆會開啟信箱檢查，從無遺失或忘記收取郵件或通知書之
      記錄。由此可知，系爭支付命令之寄存送達，送達人應如
      送達證書所載，未將1份通知書置於抗告人住所之信箱，
      否則抗告人不可能未收到，更不可能收到通知書後，不去
      派出所領取系爭支付命令，以於法定期間內對系爭支付命
      令聲明異議。是故，系爭支付命令未確實依民事訴訟法第
      138條規定合法送達，而尚未確定，已屬明確，抗告人依
      法聲明異議，司法事務官違法裁定駁回，認事用法俱有違
      誤，應予撤銷等語。
二、抗告人提起本件抗告意旨略以：
（一）依法院製作之制式送達證書，如送達人係依民事訴訟法第
      138條規定寄存送達，送達人僅須在「已作送達通知書2份
      ，1份黏貼於應受送達人住居所、營業所或其就業處所門
      首，另1份置於該送達處所信箱或其他位置，以為送達」
      欄前之□內劃ˇ即可，不必另於「1份黏貼於應受送達人
      住居所、營業所或其就業處所門首，另1份置於該送達處
      所信箱或其他位置，以為送達」欄內劃ˇ，若送達人就各
      事項分別劃ˇ或未劃ˇ，則送達人是否踐行法定寄存送達
      要件事項，自應就有無劃ˇ分別觀察之。觀以系爭支付命
      令之送達證書，本件送達人固有製作2份送達通知書，惟
      卻未將1份置於送達處所信箱或其他位置，參最高法院26
      年上字第461號、30年抗字第627號判例意旨，除有反證外
      ，該送達即不能謂為合法。
（二）細閱臺中郵局上開函覆內容，其就本件重要爭點：系爭送
      達證書為何僅於「已作送達通知書2份」欄前之□內，及
      在「1 份黏貼於應受送達人住居所、營業所或其就業處所
      門首」欄前面劃ˇ，而「另1份置於該送達處所信箱或其
      他位置，以為送達」欄前則未ˇ選之情，以為答覆，即有
      未當，其本身為投遞機關，自無承認違法送達之可能，則
      原裁定就系爭支付命令是否合法送達，未依送達證書所載
      送達方法，反憑臺中郵局之函覆回文，駁回抗告人之聲明
      異議，即有適用法規不當之違背法令。另原裁定理由謂抗
      告人未就「未置」乙節舉證，且未說明何以不採抗告人引
      用之最高法院裁判意旨，亦分別有違舉證責任分配原則、
      裁定不備理由之違法。
（三）系爭支付命令之送達有明顯瑕疵，已如前述，倘送達人依
      法製作通知書黏貼，以通知書使用之強力雙面膠而言，除
      人為破壞外，實不易脫落。又送達證書所載送達時間，抗
      告人與家人均未出國，每日經過大門、查看信箱，不可能
      沒發現通知書。末者，本件僅在爭執系爭支付命令有無合
      法送達，對相對人之權益並無影響，系爭命令若未經合法
      送達，因相對人之借款請求權尚未罹於時效，仍可依法起
      訴請求清償借款，以保權益，惟如送達瑕疵之支付命令，
      使其遽以確定，抗告人將無任何救濟途徑。爰依法請求廢
      棄原裁定等語。
三、按送達應於應受送達人之住居所、事務所或營業所行之；送
    達於住居所、事務所或營業所，不獲會晤應受送達人者，得
    將文書付與有辨別事理能力之同居人或受僱人；送達不能依
    前2條規定為之者，得將文書寄存送達地之自治或警察機關
    ，並作送達通知書2份，1份黏貼於應受送達人住居所、事務
    所、營業所或其就業處所門首，另1份置於該送達處所信箱
    或其他適當位置，以為送達；寄存送達自寄存之日起，經10
    日發生效力。民事訴訟法第136條第1項本文、第137條第1項
    、第138條第1及2項分別定有明文。本件相對人即債權人係
    以原法院民國（下同）98年12月15日之98年度司促字第5442
    9號支付命令及其確定證明書為執行名義，聲請對抗告人即
    債務人所有之不動產為強制執行，而系爭支付命令於98年12
    月23日送達抗告人戶籍謄本所載設於「臺中縣大里市○○路
    767巷3號」之地址，惟因送達人即大里郵局未獲會晤抗告人
    本人，亦無可代抗告人受領系爭支付命令之同居人或受僱人
    ，乃將系爭支付命令寄存於國光派出所，並作成送達通知書
    2份，1份黏貼於抗告人住居所、事務所、營業所或其就業處
    所門首，另1份置於該送達處所信箱或其他適當位置，以為
    送達等情，有原法院99年度司執字第23862號執行卷所附相
    對人之民事聲請強制執行狀、系爭支付命令暨其證明書、抗
    告人戶籍謄本，及99年度司促字第54429號聲請卷所附送達
    證書可稽。參照上開民事訴訟法之規定，系爭支付命令即已
    合法送達無疑。
四、次按，送達證書為送達人按照定式作成之公證書，就其所記
    載之事項，除有確切反證外，應認為有證據力，應受送達人
    不得否認其曾受送達（最高法院30年抗字第627號、22年上
    字第918號判例意旨參照）。觀諸系爭送達證書內容，其格
    式係由送達人在□上劃「ˇ」號選記送達方法，而大里郵局
    業分別於：1.「□未獲會晤本人亦無受領文書之同居人或受
    僱人，已將該送達文書：」、2.「寄存於下列之一處所（請
    擇一打ˇ）□寄存於派出所或警察所。」、3.「□已作送達
    通知書兩份，一份黏貼於應受送達人住居所、營業所或其就
    業處所門首，另一份置於該送達處所信箱或其他適當位置，
    以為送達（其下並註記：若係寄存送達，請務必於此上下兩
    欄□【即上開2.3.兩欄前方之□】各劃ˇ號）」等3處之□
    處為「ˇ」號選記。亦即送達人僅須於：「已作送達通知書
    兩份，一份黏貼於應受送達人住居所、營業所或其就業處所
    門首，另一份置於該送達處所信箱或其他適當位置，以為送
    達」前方之□內劃「ˇ」號即可，並無須於另於「一份黏貼
    於應受送達人住居所、營業所或其就業處所門首」及「一份
    置於該送達處所信箱或其他適當位置」等字句之前方，劃「
    ˇ」號。再查，臺中郵局99年7月22日中郵字第0990018617
    號函覆原法院系爭支付命令之送達情形稱：其投遞人員經投
    遞2次仍無法投交抗告人，遂依民事訴訟法第138條規定作成
    郵務送達通知書2份，1份黏貼於抗告人住居所門首適當位置
    ，另1份投入該受送達處所信箱內，系爭支付命令於98年12
    月25日送至國光派出所寄存等語，有該函存上開執行卷可考
    ，亦核與系爭送達證書內容相符，堪認系爭支付命令已生合
    法寄存送達之效力；自不因送達證書之字句間另有ˇ號劃記
    而影響其送達效力。抗告人主張：送達人於系爭送達證書記
    載「1份黏貼於應受送達人住居所、營業所或其就業處所門
    首前」等處劃ˇ，確未於「1份置於該送達處所信箱或其他
    位置」等處劃ˇ，則送達人是否踐行法定寄存送達要件事項
    ，自應就有無劃ˇ分別觀察云云，難認有據。
五、抗告人復主張：原裁定稱抗告人就大里郵局未於送達處所信
    箱或適當位置黏貼通知書乙節，未有舉證，有違舉證責任分
    配原則云云。惟查，系爭送達證書依其記載之內容，業已生
    合法寄存送達之效力，已如前述。依上開最高法院判例意旨
    ，除非抗告人有確切反證，得以推翻系爭送達證書上之記載
    內容，即不得否認其曾受送達。而抗告人每月之電費、水費
    、電話費、勞保年金及信用卡費等繳費通知單，是否均由郵
    務士投人抗告人住所之信箱，再由抗告人拿取後到便利商店
    繳費，數年均無遺漏情事，與系爭送達證書依其記載之內容
    ，已生合法寄存送達之效力之認定無關。此外，抗告人就其
    主張事項並無其他適妥之事證相佐，自難認其主張可採。至
    抗告人另主張原裁定未說明何以不採抗告人所引之實務見解
    ，有裁定不備理由之違法。惟查，抗告人引用之最高法院裁
    判中，最高法院81年台抗字第114號、88年台抗字第324號裁
    判係在說明支付命令作為執行名義之要件，最高法院26年上
    字第461號判例則說明法院書記官依法定程式所作筆錄之證
    據力，均難能謂與本件送達合法性之爭點有關；而最高法院
    94年台抗字第488號裁判在闡明民事訴訟法第138條寄存送達
    之意義，亦不影響系爭支付命令合法送達之認定。
六、綜上所述，司法事務官駁回抗告人之聲明異議，原裁定維持
    司法事務官之處分，即無不當。抗告意旨仍執陳詞，指摘原
    裁定不當，求予廢棄，為無理由，應予駁回。
七、據上論結，本件抗告為無理由，爰依強制執行法第30條之1
    、民事訴訟法第495條之1第1項、第449條第1項、第95條、
    第78條規定，裁定如主文。
中    華    民    國    99    年    10    月    29    日
                民事第二庭    審判長法  官  邱森樟
                                    法  官  謝說容
                                    法  官  翁芳靜
以上正本係照原本作成。
不得再抗告。
                                    書記官  粘銘環
中    華    民    國    99    年    11    月    1     日
                                                      Ｓ

司法院資訊處製作；財團法人民間司法改革基金會備份。
